臺灣高等法院臺南分院刑事裁定　　　　　94年度交抗字第47號
抗　告　人
即受處分人　甲○○
送達代收人　乙○○
上列抗告人因違反道路交通管理處罰條例案件，不服臺灣臺南地
方法院中華民國94年3月31日裁定（93年度交聲字第522號），提
起抗告，本院裁定如下：
    主  文
抗告駁回。
    理  由
一、本件抗告意旨略以：
    （一）原裁定於第3頁第5行起稱：「本件受處分人即異議人
          甲○○不否認於民國（下同）93年7月16日19時許，
          駕駛車牌號碼ＫＪ一413號營業貨櫃曳引車，於行經
          國道一號高速公路南下322．74公里處時，因未保持
          行車安全距離而追撞行駛在前由陳金福所駕駛搭載乘
          客陳士賢之車牌號碼Ｕ8—955號營業小客車，致陳士
          賢因而受有胸部挫傷之傷害等事實」云云，原裁定所
          依據之證物為國道公路警察局道路交通事故談話紀錄
          表，惟查，該談話紀錄乃警員依其主觀製作後，即要
          求抗告人簽名於上，並非出於抗告人之自由意志所製
          作，抗告人於申訴時即已鄭重否認該談話紀錄之任意
          性，實不應採為證物。實則，陳士賢並未受有傷害，
          而診斷證明書上所載「胸部挫傷」，僅為安全帶造成
          之勒痕。關於陳士賢並未受傷之事實，陳士賢本人亦
          曾於原審出具聲明書證明。原裁定於第4頁第2行起稱
          ：「且該聲明書之內容亦與前揭台南市立醫院診斷證
          明書內容相左，顯見該聲明書係陳士賢與異議人達成
          民事上和解後所為迴護異議人之詞」云云，乃原審主
          觀之臆測，與事實不符。查陳士賢於當日晚間23時即
          離開醫院，且亦未曾回診，可知陳士賢確實並未受傷
          。縱然陳士賢確曾受傷，亦甚為輕微，否則必當回診
          繼續治療。本件抗告人於原審即曾請求傳喚證人陳士
          賢到庭作證，惟原審並未傳喚，從而，原裁定即有應
          調查之證據而未予調查之違法，不應予以維持。
    （二）原裁定於第4頁第8行起稱：「移送機關即交通部公路
          總局嘉義區監理所台南監理站，於查明異議人之上開
          違規事實明確後，僅得依照前開道路交通管理處罰條
          例及違反道路交通管理事件統一裁罰基準表上之相關
          規定，對於異議人做出合法之裁處，於此情形下，移
          送機關並無採取其他異於罰鍰及吊扣駕駛執照方式之
          裁量權存在，是本件裁決處分，經核與行政程序法第
          七條：行政行為，有多種同樣能達成目的之方法時，
          應選擇對人民權益損害最少者之『比例原則』規定應
          屬無涉。從而，異議人前述所辯：本件裁決有違『比
          例原則』規定顯係誤解，而不足採信」云云，惟查前
          揭法律見解實有違誤，茲分述如下：
          （I）原裁定認定依照道路交通管理處罰條例及道路
                交通管理事件統一裁罰基準表所為之處分，為
                羈束處分。惟查，吊扣駕駛執照之處分，乃裁
                量處分，而非羈束處分，處分機關仍有裁量權
                限。此有學者陳新民之見解可參：「法條是否
                使用強制性的『應為條款』或非強制性的『任
                意條款』（得為條款），故可作為判斷之準據
                ，然如其條文雖為『得為條款』，或根本未有
                『應為』或『得為』規定，則應就法條整體意
                志推敲之，以探究該法條之原意究為許可為羈
                束處分或裁量處分」。前揭規定固無「應為」
                或「得為」之文字，然就整體立法意旨推敲，
                應可知確實為裁量處分，否則，對於未造成嚴
                重危害之駕駛人動輒施以吊扣駕駛執照之處分
                ，顯屬過重之處罰，而違憲法第23條之比例原
                則。
          （II）按「按行政機關為行使法律所授與裁量權，在
                遵循法律授權目的及範圍之內，必須實踐具體
                個案正義，惟顧及法律適用的一致性，符合平
                等對待原則，乃訂定行政裁量準則作為下級機
                關行使裁量權之準則，既能實踐具體個案之正
                義，又能實踐行政的平等對待原則，非法律所
                不許。財政部發布之稅務違章案件裁罰金額或
                倍數參考表其使用須知：『一、為使辦理裁罰
                機關對違章案件之裁罰金額或倍數有一客觀之
                標準可資參考，爰訂定本表。二、稅務違章案
                件符合減輕或免予處罰標準者，適用該標準，
                不適用本表。三、前項以外之應處罰鍰案件其
                裁罰之金額或倍數，應參照本表辦理。四、本
                表訂定之裁罰金額或倍數未達稅法規定之最高
                限或最低限，而違章情節重大或較輕者，仍得
                加重或減輕其罰，至稅法規定之最高限或最低
                限為止，惟應於審查報告敘明其加重或減輕之
                理由。五、依本表訂定之裁罰倍數所計算之罰
                鍰，以計至百元為止。』再由該表所示本件所
                適用者係按各種稅務違章情形及違章後情形等
                事項而依法分別訂定裁罰金額或倍數觀之，其
                除作原則性，或一般性裁量基準之外，仍有例
                外情形時裁量基準，與法律授權之目的，尚無
                牴觸」，有最高行政法院93年度判字第309號
                裁判要旨可參。稅務違章案件裁罰金額或倍數
                參考表為行政規則，因有例外情形時裁量基準
                ，而與法律授權之目的並無抵觸。而本件適用
                之道路交通管理事件統一裁罰標準表，與前揭
                稅務違章案件裁罰金額或倍數參考表相同，亦
                同屬行政程序法第159條第1項第2款所定義之
                行政規則。然道路交通管理事件統一裁罰基準
                表卻無例外情形之裁量基準，參酌前揭判決意
                旨，即與法律授權之目的有所抵觸。因此，行
                政機關及法院於適用前揭基準表時，自仍應受
                行政法一般法律原則之拘束，即應以比例原則
                衡量裁罰之輕重，並非因此規定即剝奪行政機
                關及法院之裁量權。本件抗告人縱有造成陳士
                賢受傷，所造成之傷害亦顯屬輕微，以比例原
                則衡量之結果，吊扣駕駛執照之處分顯屬過當
                ，原裁定不予衡量，即有違法。
　　　　　（III）況查，高雄市道路交通違規案件審議委員會為
                行政機關，於審理道路交通處罰案件時，亦斟
                酌考量行政法一般法律原則之通用，而以情節
                輕微，建議免予吊扣駕駛執照處分。類似本件
                乘客僅受輕傷之案例，均免予吊扣駕駛執照。
                行政機關尚且能夠自行適用行政法一般法律原
                則，則捍衛人民權益之法院，更無拒絕適用之
                理。
　　　　　（Ⅳ）查交通事件裁定雖依道路交通案件處理辦法第
                4條規定：「I聲明異議案件之處理，除準用
                刑事訴訟法有關規定外，依本辦法之規定處理
                之。II道路交通刑事案件，其處理程序除仍適
                用刑事訴訟法有關規定外，依本辦法之規定處
                理之。」準用刑事訴訟法之規定（即為行政訴
                訟法第2條所稱不適用行政訴訟審判權之除外
                規定），但其實體法道路交通管理處罰條例之
                本質仍為行政法之規範，依上開條例所為裁罰
                行政處分之作成，有行政法一般法律原則之適
                用，凡此參見行政程序法第2條第1項、第7條
                等規定即明。從而，行政法一般法律原則，諸
                如比例原則、平等原則，於本案之原裁決處分
                裁量個案情節，作成行政處分時仍應通用，殆
                無疑義。
　　　　　（Ⅴ）況且，行政裁量權之行使，本即非漫無標準可
                循，仍應受權宜原則及比例原則之拘束。按「
                權宜原則（又稱權變原則或是隨機應變原則）
                乃指行政機關得於一定要件下決定是否要發動
                警察權之意，‧‧‧，即給予警察機關裁量權
                ，申言之，乃指警察機關在執行防止危害之任
                務時，可基於今目的及公益之考量而有裁量權
                ，此裁量權必須合乎行政程序法第10條之要求
                ，即依法令規定，並符合授與裁量權之目的。
                」、「比例原則又稱『最小侵害原則』，‧‧
                ‧其意義即指行政行為之手段與目的必須相當
                且合乎比例，按行政程序法第7條關於比例原
                則之規定：『行政行為，應依下列原則為之：
                一採取之方法應有助於目的之達成。二有多種
                同樣能達成目的之方法時，應選擇對人民權益
                損害最少者。三採取之方法所造成之損害不得
                與欲達成目的之利益顯失均衡。』‧‧‧因此
                警察機關依法採取措施（例如：使用警槍），
                雖然法律賦予其裁量權，然而其權限之行使，
                仍應遵守客觀上一定之標準及界限，此為法律
                上之原則，若有違反者，應以違法論。」學者
                林明鏘之見解殊值肯定。
　　　　　（Ⅵ）另參照交通違規事件（例如，機車騎士未戴安
                全帽、兒童應坐安全椅等），於執法之前，均
                經過6個月宣導期，此宣導期並非法律假期，
                而係以勸導替代處罰，即為比例原則之適用，
                益見前揭移案機關裁罰依據，僅為裁量賦予之
                規定，殊非羈束處分之規定甚明。
          （Ⅶ）按道路交通管理處罰條例第33條第2項前段規
　　　　　　　　定：「汽車駕駛人有前項情形，因而致人受傷
                者，吊扣其駕駛執照一年」，並未區分情節輕
                重，即規定吊扣駕駛執照一年，顯然違反憲法
                之比例原則，恐有違憲之虞，已見前述。法律
                有違憲之虞時，更應慎重行使，以免過度侵害
                人民權益。也唯有經由司法權之解釋認該規定
                並非羈束處分，行政機關於個案仍有斟酌案情
                ，基於比例原則、平等原則之考量，實現個案
                正義，裁量是否為吊扣處分，始能免於違憲之
                指摘。
          （Ⅷ）況查，道路交通管理處罰條例第61條第2項，
                關於平面道路上違規時吊扣駕駛執照之處分，
                亦已由致人受傷即吊扣駕駛執照3個月至6個月
                ，修正為記違規點數3點，不再吊扣駕駛執照
                。而致人重傷者，始吊扣駕駛執照3個月至6個
                月。從而，適用相較之下更為嚴格 ，又無彈
                性（一律裁罰吊扣駕照一年）之道路交通管理
                處罰條例第33條第2項規定時，更應注意吊扣
                駕駛執照之處分是否遵循比例原則，以避免給
                予過重之處罰而戕害人民之工作權。
　　　　　（Ⅸ）按「犯罪之情狀可憫恕者，得酌量減輕其刑。
                」、「犯左列各罪之一，情節輕微，顯可憫恕
                ，認為依第59條規定減輕其刑仍嫌過重者，得
                免除其刑」刑法第59條、第61條定有明文。可
                知，較本件行政罰更為嚴格之刑罰，尚得適用
                前揭規定，減輕或免除其刑。本件僅為行政罰
                之一種，本即應有比例原則之適用，原裁定竟
                認定為羈束處分，即維持行政機關剝奪人民工
                作權之違法處分，實非適法。
    （三）抗告人為職業司機，於遇此極為輕微之個案，即遭受
          吊扣駕照一年之嚴厲處分，不僅剝奪工作權，甚而危
          及生存權，於后，謹懇請鈞院以同理，參酌行政程序
          法第7條揭示之比例原則，同意撤銷移案機關之吊扣
          駕照一年之處分，以維抗告人之生計。抗告人蒙受罰
          鍰處分，於本件事故之具體個案，實已符個案正義之
          體現，殊不宜再受吊扣處分。
二、按汽車行駛於高速公路而不遵管制之規定者，處汽車駕駛人
    新台幣三千元以上六千元以下罰鍰；汽車駕駛人有前項情形
    ，因而致人受傷者，吊扣駕駛執照一年；道路交通管理處罰
    條例第33條第1項、第2項定有明文。
三、經查：
　　（一）抗告人於93年7月16日19時許，駕駛車牌號碼ＫＪ－
          413號營業貨櫃曳引車，於行經國道一號高速公路南
          下322．74公里處時，因未保持行車安全距離而追撞
          行駛在前由陳金福所駕駛搭載乘客陳士賢之車牌號碼
          Ｕ8－955號營業小客車，致陳士賢因而受有胸部挫傷
          之傷害等事實，有內政部警政署國道公路警察局公警
          局交字第Ｚ00000000號舉發違反道路交通管理事件通
          知單、內政部警政署國道公路警察局第四警察隊93年
          8月31日公警四交訴字第0930001441號函、內政部警
          政署國道公路警察局第四警察隊93年11月9日公警四
          交字第0930007742號函暨檢附道路事故調查報告表
         （一）、（二）、交通事故現場草圖、交通事故現場
          照片16幀在卷可稽（詳原審卷第9、10、23至26、29
          至31、40、42至48頁），而抗告人雖辯稱陳士賢未受
          有傷害，並提出陳士賢出具之聲明書（詳原審卷第7
          頁）為證，惟經原審依職權向台南市立醫院函詢，經
          該院以93年10月22日南市一字第930763號函檢附該院
          南市衛醫字第02210110019號診斷證明書，而其上確
          載：「陳士賢胸部挫傷」（詳原審卷第19、20頁），
          再觀抗告人之ＫＪ－413號營業貨櫃曳引車，與陳士
          賢搭乘之車牌號碼Ｕ8－955號營業小客車，於事發當
          時之車損情形相當嚴重，有交通事故現場照片可按（
          詳原審卷第43、44頁），亦足見當時之撞擊力道在經
          驗法則上係可致陳士賢受有傷害，是抗告人確有行駛
          於高速公路而不遵守管制之規定，因而致人受傷之事
          實，已洵堪認定，抗告人徒以陳士賢於當日晚間23時
          即離開醫院，且亦未曾回診，可知陳士賢確實並未受
          傷云云，並無可採，而抗告人請求再傳訊陳士賢出庭
          作證，亦無必要。
    （二）再抗告人主張本件之裁罰依據即道路交通管理處罰條
          例第33條第2項之規定，並無「應為」或「得為」之
          文字，而就整體立法意旨推敲，應可知為裁量處分，
          否則，對於未造成嚴重危害之駕駛人動輒施以吊扣駕
          駛執照之處分，顯屬過重之處罰，而違憲法第23條之
          比例原則云云，惟查，抗告人所謂之整體立法意旨推
          敲，自應探究立法過程及意旨，經調閱抗告人所舉業
          已於93年4月21日修正之道路交通管理處罰條例第61
          條之立法說明：「一依照現行（即93年4月21日修正
          前）道路交通管理處罰條例第61條第3項之規定，汽
          車駕駛人一旦違反道路交通規則，發生交通事故致人
          受傷者，不分輕重，均處以吊扣駕駛執照3個月至6個
          月之處分，該處罰未依照受傷輕重程度而異其處罰，
          恐與比例原則有違。且前述規定亦未考量吊扣駕駛執
          照之處罰對於職業駕駛人工作權之影響，嚴重影響職
          業汽車駕駛人之生計，實有加以修正之必要。本席等
          認為，汽車駕駛人肇事致人受傷，應區分被害人受傷
          之輕重程度而異其責任較為適當，致人受傷者僅處以
          記違規點數三點，致人受重傷則處以吊扣駕駛執照3
          個月至6個月之處分。」（詳立法院公報第93卷第20
          期院會紀錄第82、83頁），可知道路交通管理處罰條
          例第61條在93年4月21日修正前，汽車駕駛人只要違
          反道路交通規則，發生交通事故致人受傷者，不分輕
          重，依法係均處以吊扣駕駛執照3個月至6個月之處分
          ，並無因受傷程度輕微而得免除吊扣駕駛執照之情形
          ，又立法者為使該條之裁罰符合比例原則暨考量職業
          駕駛人之工作權問題，亦係循修法程序解決，顯未賦
          予司法者有裁量之空間。再觀道路交通管理處罰條例
          第33條近來之修法動向，立法者似未有將之與道路交
          通管理處罰條例第61條作相同之考量，此參立法院公
          報第91卷第77期院會紀錄第124、129頁載：「委員林
          政義等39人提案：針對高速公路或設管制之道路不遵
          管制之規定者，因高速行駛狀況下所可能產生之交通
          事故危險度較高，建議應加重其罰則；針對速限之處
          罰並應有分及之規定，以符公平原則。」、「委員林
          政義等提案第33條、第40條係針對超過速限之處罰採
          分級制度，並加重處罰之上限，提案立意良善，惟衡
          酌現行法規定尚足應用，委員提案，交通部已有正面
          回應，可於日後修法時考量列入，爰決議：不修正，
          維持現行條文。」。職是，現行之道路交通管理處罰
          條例第33條第2項，在未經立法者修法前，執法者僅
          能依法裁處抗告人吊扣駕駛執照一年之處分，實不能
          比附援引甫經修正之同條例第61條之規定（或其立法
          精神），而違背法律作免除抗告人吊扣駕駛執照之處
          分。
    (三)又94年2月5日修正公布之行政罰法第18條：「裁處罰鍰
        ，應審酌違反行政法上義務行為應受責難程度、所生影
        響及因違反行政法上義務所得之利益，並得考量受處罰
        者之資力。前項所得之利益超過法定罰鍰最高額者，得
        於所得利益之範圍內酌量加重，不受法定罰鍰最高額之
        限制。依本法規定減輕處罰時，裁處之罰鍰不得逾法定
        罰鍰最高額之二分之一，亦不得低於法定罰鍰最低額之
        二分之一；同時有免除處罰之規定者，不得逾法定罰鍰
        最高額之三分之一，亦不得低於法定罰鍰最低額之三分
        之一。但法律或自治條例另有規定者，不在此限。【其
        他種類行政罰，其處罰定有期間者，準用前項之規定】
        。」，固然係有利於抗告人之法源，惟該法乃公布後一
        年始施行（該法第46條參照），故本院亦無法據此為抗
        告人減輕處罰期間，附此說明。
四、綜上所述，抗告人於前述時、地，駕駛營業貨櫃曳引車行駛
    於高速公路，而未依保持行車安全距離之管制規定，因而肇
    事致被害人陳士賢受傷之違規事實乃洵堪認定，又現行道路
    交通管理處罰條例第33條第2項所定吊扣駕駛執照之處分，
    乃羈束處分，行政或司法機關僅得依法裁處，並無行政程序
    法第七條比例原則之適用餘地，是原裁定據此依道路交通管
    理處罰條例第33條第1項、第2項就抗告人駕駛汽車行駛於高
    速公路而不遵管制規定部分處罰鍰新台幣三千元，就汽車駕
    駛人有前項情形，因而致人受傷部分，吊扣駕駛執照一年而
    駁回抗告人此部分之異議，並無違誤，抗告意旨指摘原裁定
    不當，為無理由，應予駁回。
五、據上論斷，應依刑事訴訟法第412條、道路交通案件處理辦
    法第26條，裁定如主文。
中　　華　　民　　國　　94　　年　　5　　月　　19　  　日
                  刑事第五庭  審判長法　官  楊 明 章
　　　　　　　　　　　　　　   　　 法  官  沈 揚 仁
　　　　　　　　　　　　　　　   　 法  官  戴 勝 利
以上正本證明與原本無異。
不得再抗告。
　　　　　　　　　　　　　　　　　　書記官  李 珍 鳳
中    華    民    國     94    年    5     月    20     日
